【裁判字號】    98,勞訴,97
【裁判日期】    990531
【裁判案由】    給付資遣費
【裁判全文】
臺灣桃園地方法院民事判決              98年度勞訴字第97號
原      告  江煥輝
訴訟代理人  陳祖德律師
被      告  精威科技股份有限公司
法定代理人  李若存
訴訟代理人  許銳明律師
上列當事人間給付資遣費事件，於民國99年5 月19日辯論終結，
本院判決如下：
    主  文
原告之訴及假執行之聲請均駁回。
訴訟費用由原告負擔。
    事實及理由
一、原告起訴主張：原告自民國91年4 月17日起受僱於被告公司
    ，原任產品行銷部門處長，93年3 月轉任產品管理部副總經
    理，96年12月轉任多媒體部副總經理。嗣於97年底受金融風
    暴波及，多媒體部門裁撤，該部門全部人員並打散分配至產
    品研發部、生產部及業務部等，原告則改調至總經理室負責
    多媒體事業專案業務，直接隸屬總經理室，依被告公司「職
    務授權管理辦法」，除原告單一掌管事務決策外，業務上受
    總經理及執行副總之指揮命令及監督考核，僅為幕僚單位、
    無獨立裁量自主權限，工作期間亦應遵守工作規則，並受人
    事單位考核，僅有年終獎金、無考核獎金，而每日工作時間
    為8 時20分至17時45分，上下班均應打卡，有加班費可請領
    ，且以工作年資計算享有一般員工之特休假，事假則必須扣
    薪，請假仍應依規定提出申請，並經執行副總、人事經理及
    總經理核可，又如因工作有支出報支項目，尚須以簽呈經執
    行副總批准後始得報支，再公司亦依規定為原告辦理勞健保
    及按月提繳退休金，並於給付年度扣繳憑單上載「薪資」而
    非委任報酬，被告公司因受景氣衝擊業績下滑，自98年1 月
    起公司強制將原告減薪新台幣（下同）3 萬元，並得要求原
    告依公司規定放無薪假，足見原告對於被告公司指示工作無
    法委由他人代為提供，亦無拒絕之權，並於人事、組織、經
    濟上均從屬於被告公司。另被告公司依上市上櫃公司相關規
    定，委任及任何交易皆須簽立合約以備OTC （櫃買中心）查
    核採購付款循環內部及關係人之管制及公司內部稽查，惟原
    告未曾簽立任何關於委任契約之文件。是以，原告雖經被告
    公司聘任為副總經理，兩造間實為成立僱傭關係，並適用勞
    動基準法之規定。況被告公司內與原告同為擔任副總或經理
    、協理等職務之勞工甚多，渠等先後遭被告資遣均領有資遣
    費在案，基於勞工平等原則，原告亦應等同視之。至原告在
    業務方面固有對於廠商訂貨、廠商確認回簽，然其僅為所掌
    事業單位主管確認訂貨，依被告公司「多媒體事業訂單審查
    作業辦法」、「業務委託契約書」、兩造間之電子郵件往來
    ，原告全部承辦案件仍須向執行副總及總經理報告，不得自
    行決定公司經營策略。詎被告公司總經理李若存於98年6 月
    4 日以業務緊縮為由而資遣原告，並命應於同年7 月16日完
    成移交業務離開公司，原告遂以特休假抵上班而於指定日期
    完成移交離職，被告公司則於同年7 月17日將原告退保。惟
    原告係採勞退舊制，自91年4 月17日受僱於被告公司起至98
    年7 月16日終止契約時止，年資達7 年又3 個月，依勞動基
    準法第17條規定應有7 又3/12個月（即7.25個月）平均工資
    之資遣費，而原告遭資遣前6 個月之薪資為98年1 月份125,
    532 元、2 月份145,135 元、3 月份125,203 元、4 月份12
    6,160 元、5 月份124,446 元、6 月份124,903 元，合計為
    771,379 元，則6 個月平均工資為128,563 元（計算式：77
    1,379 元÷6 個月＝128,563 元），故被告應給付原告資遣
    費932,083 元（計算式：7.25個月×平均工資128,563 元＝
    932,083 元）；復依勞動基準法第16條之規定，被告尚應給
    付原告30天即一個月之預告工資128,563 元（計算式：1 個
    月×平均工資128,563 元＝128,563 元），綜上總計原告得
    請求被告給付1,060,646 元（計算式：資遣費932,083 元＋
    預告工資128,563 元＝1,060,646 元）。現被告公司竟未依
    勞動基準法施行細則第8 條之規定，於終止契約30日內發給
    原告資遣費及預告工資，顯已給付遲延。為此，爰依法提起
    本件訴訟，並聲明：被告應給付原告1,060,646 元，並自98
    年8 月17日起至清償日止，按週年利率百分之5 計算之利息
    ；願供擔保請准宣告假執行。
二、被告則以：被告公司就協理級以上主管人員（包括原告）均
    以經理人視之，則聘任、解任及報酬等事項均按委任關係辦
    理，如原告出任被告公司副總經理時，即依公司法第29條之
    規定提經被告公司第4 屆第25次董事會同意，並陳報主管機
    關核備在案，其股票交易亦依法按月呈報證券及期貨人保護
    中心以行使歸入權，復經96年9 月26日被告公司第5 屆第19
    次董事會訂定「董監事會與經理人執行公司治理要點」，其
    中第4 條明文定義公司之經理人包含副總經理，第5 條則就
    經理人之聘任、解任及報酬為規範，且均需提報董事會同意
    ，顯與一般員工迥異，而原告對此知之甚明、未曾反對，則
    其原僅為一般職員，於升職為副總經理之際，兩造間僱傭契
    約關係業經終止而消滅，而以新成立之委任關係取代之。又
    原告之職權具獨立自主性，提供之勞務並無從屬性：此觀公
    司組織上，原告直接對總經理負責，獨立於各部門外，而無
    組織上之從屬性；其副總經理之職權，依公司「職務授權管
    理辦法」所定，為輔佐總經理，屬經營管理階層（受領勞務
    者），並非分工執行之角色，甚與總經理、執行副總居於平
    行地位，對內可參與公司之經營決策，就其部門業務、員工
    有指揮監督之權責亦享有人事調整、獎懲權限，對外則於授
    權範圍內有自行裁量、決定、處理事務之權限，即可代表公
    司簽約、交易，僅於訂定長期合約部分需經總經理核准，其
    餘均得逕予決行、事後或以電子郵件溝通報備，原告縱有受
    董事會或總經理指示，亦可就自己所處理事務加以影響，非
    為對僱主之指示具有規範性服從，況獨立性或自主性僅為相
    對概念，非謂完全不受限制。復依被告公司規定一級正、副
    主管免刷卡，縱原告之刷卡記錄常有逾時及漏刷卡之情形，
    仍無需補請假手續；請假部分亦可免於書面核准，僅為統計
    每日公司免費員工午餐資料、利於公司管理人員動向，故仍
    納入請假制度，而為形式審查；原告及其他經理人欲於上班
    時間離開公司，無需同一般員工向大門保全出示主管簽署之
    外出單後始得放行；原告享有公司配置專用、免繳費用之停
    車位，且每月薪資逾15萬元，遠高於一般勞工，薪資並係視
    其貢獻度而經雙方所議定，其所得員工配股亦均由董事會決
    定，非如一般員工依比例配發，顯見原告於經濟上有特別之
    地位；而差旅費及申請採購部分，僅為採購單位需列管統計
    、財務會計單位需核銷經費，與副總經理之獨立性、自主性
    無涉。另原告並無受接受懲戒規範之義務，反而就其所屬有
    考核、調動權限，且遍查被告公司無其考核資料，足見其有
    人格上之獨立性。至投保勞健保部分與認定兩造間契約關係
    無涉，依勞工保險條例第8 條第1 項第3 款規定，縱為實際
    從事勞動之僱主，亦得參加勞工保險。是以，本件兩造間為
    委任關係，並無勞動基準法之適用，自不得據此請求被告給
    付資遣費或預告工資。況自97年6 月後迄今有五位副總經理
    離職，亦均未辦理資遣。而本件被告依法原得隨時終止委任
    契約，且因原告負責兩項重大業務失當致生公司損害，已有
    違委任之本旨，非如原告所述因業務緊縮所致，而原告亦同
    意於指定日期辦理移交，為就離職、預告工資或資遣費等事
    項有所爭執，則本件兩造間之委任契約關係業已於98年7 月
    16日依法合意終止等語置辯。並為答辯聲明：駁回原告之訴
    ；如受不利判決，願供擔保免為假執行。
三、不爭執事項：
(一)、原告自91年4 月17日起受雇於被告，原任產品行銷部門之處
    長，93年3 月轉任產品管理部副總經理，96年12月轉任多媒
    體部副總經理。97年底因被告公司組織改組，多媒體部門裁
    撤，原告自97年12月26日起改調至隸屬總經理之「專案一／
    多媒體事業」負責人。嗣於98年6 月4 日由被告公司總經理
    李若存通知原告終止兩造間契約，請原告於98年7 月16日完
    成移交業務，並於98年7 月16日將原告之勞工保險予以退保
    。原告請求被告給付資遣費，為被告拒絕。原告於離職前六
    個月之平均工資為128,563 元。
(二)、被告公司前於93年8 月26日召開第四屆第25次董事會，會中
    通過承認原告由產品研發部處長升任產品研發部副總之人事
    案。後於96年9 月26日之第五屆第19次董事會中，通過制訂
    「董監事與經理人執行公司治理要點」，該要點第四項載有
    ：「本公司經理人包含總經理、副總經理、協理級（或）以
    上人員及財務會計主管…皆屬之」；第五條載有：「本公司
    經理人之聘任及解任，總經理由董事長提名；副總經理、協
    理…由總經理提名，並提報董事會同意後為之，…」等語。
(三)、原告執有一份寄件者為被告公司執行副總陳東豐、收件者為
    原告，寄件日期為98年3 月31日，郵件主旨為「請假單：提
    前回家掃幕」之電子郵件，內容載有：「簽核結果＝同意」
    等語；原告另執有一份96年3 月12日差旅費用報支單，向被
    告公司報支晚餐費用人民幣168 元，上載申請人為原告，並
    由被告公司執行副總何煥軒核准。
(四)、被告執有一份由福彥電子股份有限公司與被告公司簽訂之業
    務保密合約書，被告公司方由原告以多媒體事業處副總經理
    之身分為代表人簽署。
(五)、被告另執有維昇光電股份有限公司向被告公司訂購產品，由
    原告簽名於「廠商確認回簽」欄中之訂購單、由原告簽名之
    垂直電子股份有限公司、齊飛科技有限公司訂購單、由原告
    代表簽訂之被告公司與明燿國際股份有限公司之液晶面板交
    貨協議書各一份。
四、本院判斷：原告主張其因被告公司業務緊縮遭資遣，惟兩造
    間存在者係屬應適用勞動基準法之勞動契約，並非民法上之
    委任關係，爰依法起訴請求被告給付資遣費等語，然此為被
    告堅決否認，並以前揭情詞置辯。是本件之爭點乃在於：(一)
    、兩造間之契約關係是否係適用勞動基準法之僱傭關係？或
    是委任關係？（即原告就其所執掌之業務有無獨立決定之權
    限？就提供勞務部分有無從屬性？有無接受懲戒規範之義務
    ）(二)兩造間之勞動契約關係是否業經合法終止在案？原告得
    否請求被告給付資遣費及預告期間之工資？茲論述如下：
(一)、兩造間之契約關係是否係適用勞動基準法之僱傭關係？或是
    委任關係？（即原告就其所執掌之業務有無獨立決定之權限
    ？就提供勞務部分有無從屬性？有無接受懲戒規範之義務）
(1)、按勞動基準法所規定之勞動契約，係指當事人之一方，在從
    屬於他方之關係下提供職業上之勞動力，而由他方給付報酬
    之契約。而所謂委任契約係指委任受任人處理事務之契約，
    委任之目的，在一定事務之處理，受任人給付勞務，僅為手
    段，除當事人另有約定外，得在委任人所授權限範圍內，自
    行裁量決定處理一定事務之方法，以完成委任之目的。是僱
    傭契約與委任契約，雖均具有勞務供給之性質，然前者係以
    給付勞務之自體為契約之目的；而後者係以處理事務為契約
    之目的，其勞務之給付僅為一種手段，受任人之處理委任事
    務，雖亦須依委任人之指示，惟有時亦有獨立裁量之權，二
    者之內容及當事人間之權利義務關係均不相同，故公司之員
    工與公司間係屬僱傭關係或委任關係，應以契約之實質關係
    為判斷。又按勞動契約當事人之勞工，應具有下列特徵：１
    、人格從屬性，即受雇人在雇主企業組織內，服從雇主權威
    ，並有接受懲戒或制裁之義務。２、親自履行，不得使用代
    理人。３、經濟上從屬性，即受雇人並不是為自己之營業勞
    動而是從屬於他人，為該他人之目的而勞動。４、納入雇方
    生產組織體系，並與同僚間居於分工合作狀態。故勞動契約
    之特徵，即在於從屬性。當事人間成立以供給勞務為內容之
    契約，縱兼有委任之性質，惟既有部分從屬性存在，基於保
    護勞工之立場，仍應從寬認定係屬勞動基準法所規範之勞雇
    關係。故勞動基準法所稱受僱用之勞工，雖不包括依公司法
    所委任負責事業經營之經理人，然不具委任關係而僅受僱用
    之經理，仍符合勞工之定義，而有勞動基準法之適用。
(2)、經查：被告主張原告係經該公司董事會聘任為副總經理，故
    應適用民法上之委任關係，而非勞動基準法規定之勞動契約
    ，惟為原告所否認。依據被告所提出之被告公司董監事會與
    經理人執行公司治理要點第五條所載：「本公司經理人之聘
    任及解任，總經理由董事長提名；副總經理、協理、財務會
    計主管、人是主管及稽核主管由總經理提名，並提報董事會
    同意後為之。」（參見本院卷宗第41頁）、再依據被告所提
    出被告公司第四屆第二十五次董事會議事錄所載：「原告由
    產品研發部處長升任副總案，係經被告公司全體董事同意所
    為」（見本院卷第39頁）等相關內容所示，其敘述均著重在
    於原告升遷為副總經理之程序，兩造間之實質法律關係，仍
    應依其契約以為判斷，尚難以前開董監事會與經理人執行公
    司治理要點與董事會議事錄之記載，即概認兩造間係屬委任
    關係。亦即原告所任之多媒體事業處副總經理一職是否為經
    理人，不能僅以職稱為依據，而應以公司負責人對經理，就
    事務之處理，是否具有從屬與指揮命令之性質，以及經理是
    否實際參與生產業務、負責事業之經營為論斷。原告於被告
    公司之職稱雖為多媒體事業處副總經理，但其就下列事務之
    處理，仍須經其上司即總經理之許可，如：營運計畫／財務
    預測之核定、投資計畫之核定、新開發（產品、事業等計畫
    ）計畫的核定、銷售／代理／受託加工合約的核定、授信額
    度的核定、收款條件的核定、標準售價及計算公式的核定、
    部即單位以上組織增刪調整的核定、年度人力預算的核定、
    年度預算外人員增補、人員晉升及獎懲的核定、跨事業處人
    員異動、關係企業間異動、費用在5,000 元以上之外訓、留
    職停薪的核定、五日以上的出差及公出申請的核定、國外出
    差的申請、連續五日以上的申請、採購合約及工程營造合約
    的核定、外包加工／專業服務合約的核定、公司營利事業登
    記之申請或變更、公司之設立／合併／遷址及撤銷、凡與銷
    售業務及採購有關的合約、用印申請及刻印的核定、年度預
    算與決算之核定、一般例行性周轉、轉投資或購置不動產、
    公司借款或資金貸與他人、有價證券買賣、短期股權之投資
    及轉換公司債、銀行開戶與信用額度之簽訂、金融機構帳戶
    之開立或撤銷、公文／資料及銀行額度的核定、對外背書／
    保證等相關事項之核定、公司內部帳戶間調撥、關係企業間
    借款、貸款／員工請款等匯款作業、事涉公司重大權益及形
    象、重大客戶抱怨或承諾之處理、一般業務聯繫／往來、專
    利申請、技術合作、新聞發佈、有關業務訴訟等（參見本院
    卷宗第133 至第135 頁）。顯然，被告公司對外涉及營運、
    決策方向之事項，對內涉及人員任用、調遷之作業，以及公
    司財務、周轉等項目，原告皆無決策之權，總經理始為最後
    決策者，原告之工作範圍並無獨立之裁量權乙節至明，故堪
    認原告提供勞務之方式，係具有從屬性之特色。雖被告提出
    部分請購單，其上僅有被告之批示（見本院卷第46至第62頁
    ），然依據現行公司制度之運作，各階層之主管就其掌管職
    務方面，必然有部分之決策權，公司制度運龐大，該部分決
    策權之授與範圍定當增加，否則將造成公司決策無論事項大
    小皆僅能由高層負責，曠日廢時，而依據該等請購單之內容
    ，即應解讀為被告公司分層負責授權之機制，非可作為原告
    具有獨立裁量權之依據，不足以證明原告為具有獨立裁量權
    之經理人，蓋承前而論，任何特定職務之主管皆有可能在特
    定事務上管理監督所屬人員，不能因此即謂其為公司委任之
    經理人，非屬勞動基準法所稱之勞工。況原告對被告公司人
    員之晉升及獎懲之核定，均無決定之權，亦為前述職務授權
    管理辦法所明訂，且被告提出薪資調整方案，原告亦與其他
    一般員工同受拘束（參見本院卷第63頁），原告請假不僅有
    上限，超過一定時數或請事假更須扣薪等情（參見本院卷第
    155 頁），亦為被告所不爭執，益見原告並非具有裁量權之
    決策者，其職務確實係具有從屬性而非獨立性。綜上所述，
    兩造間之契約，係屬僱傭契約，而有勞動基準法之適用，堪
    予認定。
(二)、原告得否請求被告給付之資遣費及預告期間工資？
(1)、按「當事人主張有利於己之事實者，就其事實有舉證之責任
    。」民事訴訟法第277 條前段定有明文。再按依勞動基準法
    第11條至18條之規定，勞動契約合法終止之情形，可分為：
    (一)、單方片面終止：又可區分為由雇主一方終止契約及由勞
    工終止契約之情形：１、由雇主終止契約之情形：依勞動
    基準法第11條之規定，須經預告且須發給資遣費；依同法
    第12條之規定，不須預告且不須發給資遣費；依同法第13
    條但書之規定：須經預告且須發給資遣費２、由勞工終止契
    約之情形：依同法第14條規定，勞工不須經預告且可請求
    資遣費；依同法15條規定，勞工須經預告，但不得請求資
    遣費。(二)合意終止：可分為勞工自請辭職經雇主同意，或勞
    工同意雇主所提出終止勞動契約之要求，而在合意終止之情
    形，除雙方協議給付資遣費，否則勞工並無資遣費之請求權
    。反之，倘勞工或雇主非依上述規定所定得終止勞動契約之
    情形而片面為終止勞動契約之意思表示，則屬非法終止勞動
    契約，並不生終止勞動契約之效力，勞動契約既未終止，則
    勞動契約仍繼續存在，勞工自不得請求雇主給付資遣費。又
    按勞動基準法第11條規定「非有左列情形之一者，雇主不得
    預告勞工終止勞動契約：一、歇業或轉讓時。二、虧損或業
    務緊縮時。三、不可抗力暫停工作在一個月以上時。四、業
    務性質變更，有減少勞工之必要，又無適當工作可供安置時
    。五、勞工對於所擔任之工作確不能勝任時。」、勞動基準
    法第12條規定「勞工有左列情形之一者，雇主得不經預告終
    止契約：一、於訂立勞動契約時為虛偽意思表示，使雇主誤
    信而有受損害之虞者。二、對於雇主、雇主家屬、雇主代理
    人或其他共同工作之勞工，實施暴行或有重大侮辱之行為者
    。三、受有期徒刑以上刑之宣告確定，而未諭知緩刑或未准
    易科罰金者。四、違反勞動契約或工作規則，情節重大者。
    五、故意損耗機器、工具、原料、產品，或其他雇主所有物
    品，或故意洩漏雇主技術上、營業上之秘密，致雇主受有損
    害者。六、無正當理由繼續曠工三日，或一個月內曠工達六
    日者。雇主依前項第1 款、第2 款及第4 款至第6 款規定終
    止契約者，應自知悉其情形之日起，三十日內為之。」，兩
    造間之契約係屬勞動基準法所規定之勞動契約，而有該法之
    適用，已如前述，茲不贅論。而原告主張其於98年6 月4 日
    受被告通知，因業務緊縮而欲資遣原告此節，已為被告否認
    在案，並抗辯：被告係因原告犯有2 項錯誤而終止兩造間之
    契約關係等語。則原告既無法證明被告確有業務緊縮之事實
    ，自難採認原告此部分陳述為真。而就被告抗辯論之，被告
    係因原告犯有2 項重大錯誤而終止其與原告間之契約關係，
    惟經本院闡明諭被告提出原告有不能勝任工作之情，被告僅
    以被證16及被證18作為佐證，然觀諸被證16及被證18所載，
    其內容僅載有關被告公司與相對方交易庫存量如何處理之事
    宜，與原告有何不能勝任工作之情全然無涉，就此已難認被
    告舉證為已足，則被告以此為由主張終止兩造間勞動契約關
    係，即屬於法無據，兩造間之勞動契約仍屬合法有效存續，
    原告亦不得請求被告給付資遣費或預告期間之工資，從而，
    本件原告主張難以採認，應予駁回。
五、本件原告之訴既經駁回其假執行之聲請亦失所附麗，併與駁
    回之。
六、結論，本件原告之訴為無理由，依民事訴訟法第78條，判決
    如主文。
中    華    民    國    99    年    5     月    31    日
                  民事第三庭    法  官  陳清怡
以上正本係照原本作成
如對本判決上訴，須於判決送達後20日內向本院（地址：桃園縣
桃園市○○路120號）提出上訴狀
中    華    民    國    99    年    5     月    31    日
                                書記官  王奐淳

司法院資訊處製作；財團法人民間司法改革基金會備份。
